臺灣嘉義地方法院民事判決　　　　　　　 93年度訴字第427號
原　　　告　戊○○
訴訟代理人　賴利水律師
被　　　告　大眾商業銀行股份有限公司嘉義分公司
法定代理人　甲○○
訴訟代理人　丙○○
　　　　　　丁○○
上列當事人間第三人異議之訴事件，本院於民國九十四年十月十
三日言詞辯論終結，判決如下：
    主  文
原告之訴駁回。
訴訟費用由原告負擔。
    事  實
一、原告起訴主張：原告於民國八十六年間僱用訴外人乙○○並
    出資興建如附表所示建物，係坐落於嘉義縣水上鄉○○段四
    二九之八地號（即重測後下寮新段八三０地號）土地上之未
    登記建物（即建號一０九九號，經測量結果有部分跨建於同
    段四六五之一地號，即重測後之下寮新段八五一地號上，以
    下簡稱系爭建物），原告係原始建築所有人。而鈞院九十一
    年執字第七四四四號執行事件，係就被告之債務人賴水涼、
    賴永安於八十五年間借款，以債務人賴水涼所有位於系爭建
    物前方之不動產設定抵押權而聲請強制執行，原告所有系爭
    建物係於抵押權設定後另行增建之獨立房屋，並未為抵押權
    設定，鈞院查封時疏未注意，併為查封標的。觀之系爭建物
    與原有建物有各別獨立之出入門戶，興建時皆由後側巷道使
    用搬運建材，由建築結構及建物材料判斷，係於不同時間興
    建，屬各自獨立使用之建築物，獨立設置電錶，無附合為不
    動產重要成分或主物、從物之分餘地，亦與民法第八百十一
    條要件不合。原告與強制執行程序之債務人間亦無贈與關係
    ，且於八十八年四月即出租予國立通運有限公司供自用及辦
    公室用途。爰依強制執行法第十五條規定，訴請撤銷本件執
    行程序中就系爭建物之執行程序。並聲明(一)請求確認坐落嘉
    義縣水上鄉○○段四二九之八號土地上建物門牌嘉義縣水上
    鄉下寮村下寮五三之六號如附表所示部分為原告所有。(二)被
    告等請求依鈞院九十一年度執字第七四四四號就前項附表所
    示建物所為強制執行程序應予撤銷。
二、被告則以：原告並未提出相關起造及款項交付證明，系爭建
    物應係債務人即所有權人賴水涼興建居住使用。系爭建物緊
    密連接原有建物，其間有門相通，無巷道阻隔，且無各別獨
    立門牌及水電使用，需與原有建物使用方有價值，為原有建
    物擴建之從物，惟因興建時期不同，使用不同建材，並無不
    可。再依地籍圖所示原告出入巷道需經過他人所有之重測後
    八三一土地，再通過原告所謂之巷道，該通道位於八四九地
    號土地，為訴外人兆赫電子股份有限公司所有，均非原告所
    有，且無使用通行證明，實無使用權。且該通道長十九米、
    寬一米，狹窄、髒亂又無照明設備，顯無人通行，並非巷道
    ，而係早期興建房屋時與鄰屋之間隔，勉強可通行，不可謂
    之通道。系爭建物通行使用原有建物前巷八米寬道路，且國
    立通運公司實際營運地點在水上機場旁，專營機票買賣及代
    客訂位服務，本件建物實為住宅使用，系爭建物為抵押權設
    定後所另行增建未保存登記之建物，與抵押設定之建物應為
    「附合」、「主從」關係，符合民法第八百十一條規定，縱
    係原告所建亦係增建予其父賴水涼居住，為贈與關係，系爭
    建物為賴水涼所有。並聲明：駁回原告之訴。
三、原告主張：被告因清償債務強制執行事件，就訴外人賴水涼
    所有，即系爭建物坐落之同段四二九之八地號（亦即重測後
    下寮新段八三０地號）土地及系爭建物前方同門牌之水上鄉
    ○○段九七六建號建物（亦即重測後下寮新段三五五建號，
    下簡稱原有建物）所為抵押權設定係在八十五年間，而坐落
    於嘉義縣水上鄉○○段四二九之八地號（即重測後下寮新段
    八三０地號）土地上之系爭未登記建物（即建號一０九九號
    ，經測量結果有部分跨建於同段四六五之一地號，即重測後
    下寮新段八五一地號上）係在抵押權設定後所興建，嗣被告
    就上開設定抵押權之不動產聲請強制執行，致系爭建物同經
    本院查封等情，業據提出照片十八幀為證，並經本院依職權
    調閱本院九十一年度執字第七四四四號強制執行卷宗核閱屬
    實，且系爭建物亦經嘉義縣水上地政事務所測量，有建物測
    量成果圖如附圖所示，被告亦不爭執，原告上開主張堪信為
    真實。
四、原告主張：系爭抵押權設定後增建之系爭建物，為其出資興
    建，所有權應屬原告，自得依強制執行法第十五條規定排除
    強制執行程序等情，被告否認之，並抗辯：系爭建物與原有
    建物緊密連接，有門相通，無巷道阻隔，無門牌獨立使用，
    需與原有建物使用方有價值，為原有建物擴建之從物，且原
    告所指獨立出入口位於建物後方，為他人所有，原告並無使
    用通行證明，該通道長十九米、寬一米，狹窄、髒亂且無照
    明設備，顯係兩屋之間隔，顯無人通行，並非巷道。系爭建
    物顯係利用原有建物之門戶進出，不具使用上獨立性，應為
    原有建物之附屬物，而為債務人賴水涼所有等語，則本件應
    審究者，乃系爭建物是否係獨立不動產，原告是否係所有人
    。經查：
  (一)第三人就執行標的物有足以排除強制執行之權利者，得於強
    制執行程序終結前，向執行法院對債權人提起第三人異議之
    訴。強制執行法第十五條定有明文。而所謂就執行標的有足
    以排除強制執行之權利，係指對於執行標的物有所有權、典
    權、留置權、質權等情形而言。最高法院著有四十四年臺上
    字第七二一號判例意旨可資參照。本件原告既主張系爭建物
    由其出資興建而為所有權人，系爭建築物非原有建物之成分
    或附屬物，為獨立不動產，依上開說明，其提起第三人異議
    之訴，自無不合。
  (二)次按所有人於原有建築物之外另行增建者，如增建部分與原
    有建築物無任何可資區別之標識存在，而與之作為一體使用
    者，因不具構造上及使用上之獨立性，自不得獨立為物權之
    客體，原有建築物所有權範圍因而擴張，以原有建築物為擔
    保之抵押權範圍亦因而擴張。倘增建部分於構造上及使用上
    已具獨立性，即為獨立之建築物。苟其常助原有建築物之效
    用，而交易上無特別習慣者，即屬從物，而為抵押權之效力
    所及。若增建部分已具構造上之獨立性，但未具使用上之獨
    立性而常助原有建築物之效用者，則為附屬物。其使用上既
    與原有建築物成為一體，其所有權應歸於消滅；被附屬之原
    有建築物所有權範圍因而擴張，抵押權之範圍亦同。是從物
    與附屬物均為抵押權之效力所及（最高法院八十八年度臺上
    字第四八五號判決意旨可資參照）。查系爭建物共四層，一
    至三樓僅一房間，四樓為陽臺，每一樓層均與原有建物共用
    一片牆，均以抵押之原有建物樓梯上下，每樓層與原有建物
    房間相通，一、二樓廁所共用，且系爭建物位於原有建物後
    方，原告所指巷道係他人所有建物之間，間隔兩建物而成之
    狹長空間，且系爭建物一樓須經鄰屋後方，再通過該狹長空
    間出入以通道路，該狹長空間僅與上開二戶相通，且為訴外
    人兆赫電子股份有限公司所有等情，業經本院至現場勘驗，
    並有照片四幀、原告所提照片十八幀、被告提出地籍圖謄本
    及土地登記謄本各一份可資參佐。則系爭增建部分由建材、
    結構雖可與原有建物區分為不同時期所建，然該增建部分位
    於原有建物後方，若缺與原有建物共用之牆壁及二樓以上原
    有建物之上下樓梯，系爭建物即無法獨立存在，參以一樓對
    外，除經鄰地及一條因兩建物中間所留長十九米、寬一米之
    狹窄且屬他人所有之空間外，並無直接聯絡道路之管道，又
    與原有建物共用廁所，房間相通，則以系爭建物對外通行之
    直接性、隔間及利用機能、與原有建築物之依存程度等情狀
    觀之，系爭建物並不具構造上及使用上之獨立性，僅為原有
    建物之「部分」，難認為係一獨立之「物」，依民法第八百
    十一條規定，即無單獨所有權存在，而由原有建物所有人即
    賴水涼取得所有權，原告雖主張系爭建物有獨立電錶，於八
    十八年間出租予國立通運有限公司辦公使用等情，然系爭建
    物使用上既與原有建物成為一體，無法與原有建物分離使用
    ，已如前述，系爭建物縱供作辦公使用，與原有建物住家使
    用不同，惟此係空間利用之型態，尚難據以認定系爭建物係
    獨立之不動產，又獨立電錶可隨時增設變動，亦非判斷建築
    物獨立性之準據，原告上開主張系爭建物為獨立不動產云云
    ，不足採信。
  (三)原告雖主張係出資興建系爭建物之所有權人，並由證人乙○
    ○到庭證稱：是七、八年前由原告僱用伊蓋的，工資約四十
    多萬元等語（見本院九十三年八月二十六日言詞辯論筆錄）
    ，然系爭建物使用上既與原有建物成為一體，無法與原有建
    物分離使用，已如前述，即無獨立之所有權存在，應由原有
    建物所有權人賴水涼所取得，是以系爭增建建物為被告就原
    有建物所設定之抵押權效力所及，自亦為上開執行事件之查
    封效力所及，則該部分是否由原告所出資興建，已無加以論
    述之必要，併此敘明。
五、綜上，原告主張系爭建物係其所出資興建，具獨立性，伊為
    所有人一節，為不可採。從而，原告本於所有人地位，對被
    告提起第三人異議之訴，求為判決確認系爭建物為其所有及
    撤銷就系爭建築物之強制執行程序，於法尚非有據，其請求
    為無理由，應予駁回。
六、本件事證已臻明確，兩造其餘攻擊防禦方法，於本件判決結
    果不生影響，爰不一一論述，併此敘明。
七、據上結論，本件原告之訴為無理由，依民事訴訟法第七十八
    條，判決如主文。
中　　華　　民　　國　　94　　年　　10　　月　　27　　日
                  民事第一庭  法  官  陳端宜
上為正本係照原本作成。
如對本判決上訴，須於判決送達後20日內向本院提出上訴狀。
中　　華　　民　　國　　94　　年　　10　　月　　27　　日
                              書記官  洪麗惠
 ┌─────────────────────────┐
 │附表                           　　               │
 ├───┬─────────────────────┤
 │附二  │住房鋼筋混凝土造面積三一點四三平方公尺    │
 ├───┼─────────────────────┤
 │附三  │遮棚鋼筋混凝土造蓋鐵皮面積九點三一平方公尺│
 ├───┼─────────────────────┤
 │附四  │住房鋼筋混凝土造面積三四點六三平方公尺    │
 ├───┼─────────────────────┤
 │附五  │住房鋼筋混凝土造面積三四點六三平方公尺    │
 ├───┼─────────────────────┤
 │附六  │儲藏室加強磚造面積四點七八平方公尺        │
 ├───┴─────────────────────┤
 │附註：坐落嘉義縣水上鄉○○段四二九之八土地上一０九│
 │九建號建物門牌嘉義縣水上鄉下寮村下寮五三之六號（本│
 │案部分建物跨建於同段四六五之一號土地，相關位置詳附│
 │圖所示）                                          │
 └─────────────────────────┘
 附圖：
